臺灣臺北地方法院刑事判決　　　　　　　95年度訴字第1181號
公　訴　人　臺灣臺北地方法院檢察署檢察官
被　　　告　乙○○
選任辯護人　李勝雄律師
　　　　　　廖蕙芳律師
上列被告因偽造貨幣案件，經檢察官提起公訴（95年度偵字第
11589號），本院判決如下：
    主  文
乙○○連續收受後方知為偽造之通用紙幣而仍行使，處罰金銀元
陸仟元即新臺幣壹萬捌仟元，如易服勞役，以銀元參佰元即新臺
幣玖佰元折算壹日。扣案偽造之新臺幣壹仟元通用紙幣壹佰柒拾
參張均沒收。
    事  實
一、乙○○於民國95年4 月中旬某日，在臺北市○○街公園發現
    脫離本人所持有而數量不詳之新台幣（下同）千元紙幣後，
    即基於為自己不法所有之意圖，易持有為所有，予以侵占入
    己，將之攜回位於臺北市○○區○○路199巷26號3樓之住處
    ，待返家後始發現該批紙幣係出自偽造（其上編號皆為CS10
    5054WJ），即將之置放於房間內。待同年4 月下旬某日，友
    人丙○○前往上開住處飲酒時，乙○○竟基於供行使之用之
    意圖，將前揭偽幣充作真幣，交付8萬8千元出借予不知情之
    丙○○行使；又於同月下旬某日，友人甲○○（涉犯意圖供
    行使之用而收集偽造通用紙幣罪行，已經本院95年度訴字第
    1300號判處有期徒刑3年6月，並經臺灣高等法院96年度上訴
    字第4441號判決上訴駁回）亦前往上開住處拜訪，乙○○仍
    基於供行使之用之意圖，將其所持有剩餘偽幣均交付甲○○
    ，甲○○攜之返家認有不妥後，即於翌日私自留下數量不詳
    之偽幣後，將其餘173 張偽幣攜往乙○○之上揭住處返還，
    由不知情之乙○○家人收受。嗣經許富傑向員警檢舉，始為
    警先後持搜索票前往甲○○、乙○○之住處搜索，並在乙○○之上開住處扣得偽幣173張而悉上情。
二、案經臺北市政府警察局刑事警察大隊報告臺灣臺北地方法院
    檢察署檢察官偵查起訴。
    理  由
壹、認定犯罪事實之證據與理由：
一、訊據被告乙○○固坦承於95年4 月中旬某日在臺北市○○街
    公園拾獲數量不詳、面額為千元之偽幣，嗣後友人丙○○、
    甲○○即先後於同年月中、下旬自伊之處所取得部分之偽幣
    等情，惟矢口否認有何交付偽幣之犯行，辯稱：伊係於拾獲
    返家打開包裝後，始知悉該批千元紙鈔係偽鈔，因伊當時忙
    於家中快餐店開幕事宜，無暇顧及其他，遂將該批偽幣置於
    床頭，後來友人丙○○、甲○○先後到伊之住處小聚，伊告
    以該批紙幣係假鈔，該二人卻各自取走一部份偽幣，事後甲○○即於取走之翌日返還，至於數量則因伊並未細數，並不
    知悉甲○○是否已全部返還，而丙○○則告以該批紙幣已經
    家人丟棄，顯見伊並無行使或意圖供行使之用云云。
二、經查：
  (一)證人丙○○業於本院審理時結證稱：「（問：你是否有在95
    年4 月間向被告拿鈔票，情形如何？）（答：我忘記時間，
    當天我到被告家中喝酒，被告告訴我他撿到錢，被告撿到的
    錢很多，我就向被告借錢，我向他借了8萬8千元，被告有借
    給我8萬8千元，當天我喝很多酒，好像是回去之後隔天醒來
    點錢時，發覺那是假鈔我就把錢丟了，我有打電話告訴被告
    說那錢是假的，我問被告是否知道，要被告不要拿去用，被
    告要我拿回去還他，我說那是假的丟掉就好，後來我用報紙
    包起來丟掉了。）（問：你當初為何向被告借8萬8千元而不
    是整數？）（答：因為那數字是討個吉利。）（問：被告有
    無當場點錢給你？）（答：他有當場點給我，我有告訴被告
    向他借錢，是因為我想開小的路邊攤。）... （問：你當初
    在跟被告借此筆錢時有無說到何時還款？）（答：我沒有說
    到何時還款，我告訴被告說如果我賺到錢的話，我不會忘記
    你的，我說因為開這種店也是有風險的，所以我有賺錢的話
    一定不會忘記你的。）... （你：說要開路邊攤，要何處開
    ？）（答：我想在通化街開新疆口味的碳烤羊肉串。）」（
    本院卷第77-80 頁），核與其在偵訊時供稱之情節大致相符
    （偵卷第117、118、122、123、125、126頁）。證人丙○○
    與被告既為高中同學，且為素有往來之友人，即無挾怨報復
    之動機；兼以證人丙○○復未持該批偽幣以行使，在不必面
    臨刑事責任訴追之情況下，亦不可能為虛偽證述誣陷被告以
    求自身脫困；況被告於偵訊中在與證人丙○○對質時，亦自
    承當時確有同意證人丙○○取走部分偽幣（偵卷第125 頁）
    。綜此，應認證人丙○○上開證述為可採，亦即被告確有基
    於供行使之用之意圖，將前揭偽幣充作真幣交付8萬8千元予
    丙○○之犯行。
  (二)證人甲○○業於本院審理時結證稱：「（問：被告有無交偽
    鈔給你？）（答：有，是在4 月中旬，是被告打電話約我到
    被告家中或樓下，我有些忘記了，被告拿給我看，我看了之
    後，摸起來我覺得是偽鈔，我就告訴被告是偽鈔，被告沒有
    說什麼，被告就拜託我將偽鈔換成小額，我並沒有去換，我
    一開始就拒絕被告，但因我與被告是朋友，被告說將鈔票拿
    回去，我沒有多想就拿回去了，但是我認為那是偽鈔，所以
    隔天我就拿回來還給被告，還被告時被告要我留著，也沒有
    多說什麼。）（問：既然知道是偽鈔為何要帶回去？）（答
    ：被告給我一疊，我也沒有多想就拿回去，回去才覺得不妥
    ，隔天下班後，我立即拿去還給被告。）（提示95年度偵字
    第11589 號第66、67頁筆錄問：警詢筆錄中你是否說被告拿
    偽鈔要你去買毒品？）（答：我並沒有這樣說，只是說換小
    額，但被告沒有說明怎麼換小額，筆錄中提到『吳俊緯』，
    是因為被告有改過姓氏。）（提示同上偵卷第104 頁問：筆
    錄中提及被告要你以10比1 比例去換小額，是你所說？）（
    答：是，被告有講過。）」（本院卷第114 頁），而被告亦
    坦承甲○○確曾自伊之處所取得上開拾獲之千元偽幣，當時
    伊並未表示反對，該扣案之173 張偽鈔均係甲○○事後所歸
    還等情（本院卷第118、121頁）。綜此，應認證人甲○○上
    開證述為可採，亦即被告確有將前揭偽幣交付甲○○使用。
    至證人甲○○雖證稱於歸還偽幣時，被告另強行交付5 張偽
    鈔與伊云云，惟甲○○既未曾幫被告以偽幣換得真幣，強行
    交付5 張偽幣與甲○○，對被告並無任何實益，甲○○此部
    分證稱是否可採，即非無疑；況證人即本件檢舉人許富傑，
    已於偵訊時證稱甲○○要求其幫忙以偽幣兌換真幣，並提出
    甲○○所交付編號亦為CS105054WJ之偽幣1 張為證（偵卷第
    48、52頁），則加上甲○○為警查獲時所扣得之5 張偽幣，
    甲○○實際所持有之偽幣，即非5張，而最少係6張，顯見甲○○此部分證稱尚非可採，應認係甲○○在歸還之際私自留
    下數量不詳之偽幣。
  (三)扣案偽幣173 張，經鑑定均係以彩色噴墨方式仿印，無凹版
    印文凸起效果，紙張非鈔券紙，水印以灰色墨在紙張背面仿
    製，安全線以燙印箔膜（含面額數字）仿鈔券正面五段裸露
    部分，左下角面額數字以噴墨方式仿折光變色油墨等情，業
    經中央印製廠鑑定屬實，此有卷附中央印製廠95年5 月26日
    中印發字第0950002534號函在卷可稽（偵卷第74頁），並有
    編號皆為CS105054WJ之千元偽幣173張在卷可證。
三、綜上所述，由前述被告之供稱、證人丙○○、甲○○與許富
    傑之證稱，以及中央印製廠之鑑定函文與扣案偽幣，足見被
    告確有於拾獲數量不詳之千元偽鈔後，將前揭偽幣充作真幣
    交付予丙○○、甲○○使用之犯行，被告所辯無非係卸責之
    詞，不足採信。是本件事證明確，被告犯行堪以認定，應予
    依法論科。
貳、論罪科刑：
一、新舊法之比較適用：按行為後法律有變更者，適用行為時之
    法律，但行為後之法律有利於行為人者，適用最有利於行為
    人之法律，刑法第2條第1項定有明文。被告行為後，如附表
    所示關於本件被告論罪科刑所應適用之刑法條文，業於94年
    2月2日修正公布，且依刑法施行法第10條之1規定，於95年7
    月1 日生效施行，經如附表所示個別比較新舊法及依最高法
    院24年上字第4634號判例就罪刑有關之一切情形綜其全部之
    結果而為比較後，仍以適用95年7月1日修正施行前如附表所
    示關於被告論罪科刑所應適用之刑法條文規定較有利於行為
    人，是依前開說明，自應適用95年7月1日修正施行前如附表
    所示關於被告論罪科刑所應適用之刑法條文規定處斷。
二、按刑法第196條第1項之行使偽造紙幣罪，以明知係偽造之紙
    幣，故意收受後冒充真幣行使為構成要件，如其收受之初並
    不知係偽造，嗣後發覺因不甘受損失而仍行使者，則其情節
    較輕，同條第2項另設有專科罰金之規定，與第1項之行使偽
    幣罪有別（最高法院27年上字第429 號著有判例意旨可資參
    照）。又刑法第196 條第1項與第2項之罪，其主要差異之點
    ，在於第1 項之罪，以明知係偽造或變造之幣券，故意收受
    後冒充真幣行使或意圖供行使之用，而收集或交付於人為構
    成要件；而第2 項之罪，乃在於收受後方知其為偽造或變造
    ，而仍予行使或意圖供行使之用而交付於人為構成要件（最
    高法院94年度台上字第4443號判決意旨可佐）。司法實務所
    以採取上開見解，在於立法理由載明：「暫行新刑律第二百
    三十二補箋稱收受，指取得持有權而言，不論有償與無償，
    並適法與不適法，凡一切取得持有之行為，皆收受也。有償
    如以栗帛交換之類，無償如受贈之類，適法如買賣贈與之類
    ，不適法如詐取竊取之類」，此有立法理由可參。是以，刑
    法第196條第1項之罪，必以行為人收受時明知係偽造紙幣始
    足當之，若於收受後方知為偽造紙幣者，無論其取得適法與
    否，均應屬於同條第2 項規定之範疇。本件被告係於拾獲上
    開偽幣後，始基於供行使之意圖，將偽幣交付丙○○、甲○○行使，已如前述，且本院綜觀全卷，並無積極證據證明被
    告於拾獲扣案偽幣之際，係「明知為偽造之紙幣而故意收受
    」，核被告所為，係犯刑法第337 條之侵占脫離本人所持有
    之物罪及第196條第2項之收受後知情之行使偽幣罪。被告先
    後交付偽幣與他人之犯行，時間緊接、方法相近，復係觸犯
    構成犯罪要件相同之罪名，顯係基於概括犯意為之，應依連
    續犯之規定論以一罪，並依法加重其刑。又被告所犯上開二
    罪間，有方法結果之牽連犯關係，應依修正前刑法第55條從
    一情節較重之收受偽幣行使罪論處。公訴意旨認係犯同法第
    196條第1項之罪，依前開說明，尚有誤會，惟其基本事實同
    一，本院自應予審理，且起訴法條應予變更。
三、爰審酌：(一)被告係高職畢業之學歷，以從事餐飲為業，智識
    程度非高；(二)被告係因一時貪念，始於拾獲偽幣後，加以侵
    占並交付他人行使之犯罪動機與目的；(三)被告雖僅將偽幣交
    付友人丙○○、甲○○，且未因此獲有利益或對價，惟仍將
    造成金融秩序之危害（甲○○確實已持以行使）；(四)被告於
    警詢、偵訊及本院審理時均未能全盤坦承犯行，難稱有悔意
    之犯後態度等一切情狀，量處如主文所示之刑，並諭知易服
    勞役之折算標準。至扣案上開偽造仟元紙幣173張，應依修
    正後刑法第200條規定沒收之。
據上論斷，應依刑事訴訟法第299條第1項前段、第300 條，刑法
第2條第1項前段、第196條第2項、第337條、第200條，修正前刑
法第56條、第55條、第42條第2項，刑法施行法第1條之1，修正
前罰金罰鍰提高標準條例第2條，現行法規所定貨幣單位折算新
臺幣條例第2條，判決如主文。
本案經檢察官楊碧瑛到庭執行職務
中　　華　　民　　國  　96  　年 　3 　月　  21    日
                    刑事第六庭審判長法  官  周占春
                                    法　官  林晏如
                                  　法　官  林孟皇
本正本證明與原本無異。
如不服本判決，應於收受送達後十日內向本院提出上訴書狀。
                                    書記官  宋德華
中　　華　　民　　國  　96  　年 　3 　月　  21    日
附錄本案論罪科刑法條全文：
中華民國刑法第196條（行使收集或交付偽造變造通貨幣券罪）
行使偽造、變造之通用貨幣、紙幣、銀行券，或意圖供行使之用
而收集或交付於人者，處三年以上十年以下有期徒刑，得併科五
千元以下罰金。
收受後方知為偽造、變造之通用貨幣、紙幣、銀行券而仍行使，
或意圖供行使之用而交付於人者，處五百元以下罰金。
第一項之未遂犯罰之。
中華民國刑法第337條（侵占遺失物罪）
意圖為自己或第三人不法之所有，而侵占遺失物、漂流物或其他
離本人所持有之物者，處五百元以下罰金。
附表
┌────────┬────────┬────────┬────────┐
│規定名稱        │修正前規定      │修正後規定      │新舊法個別比較結│
│                │                │                │論與理由        │
├────────┼────────┼────────┼────────┤
│刑法第196條第2項│法定刑中罰金數額│依刑法施行法第1 │適用舊法（仍依罰│
│、第337條       │以銀元計算。    │條之1規定，法定 │金罰鍰提高標準條│
│                │提高法定刑中罰金│刑中罰金數額改以│例第1條規定提高 │
│                │數額2倍至10 倍。│新臺幣計算。提高│法定刑中罰金數額│
│                │                │法定刑中罰金數額│10倍）          │
│                │                │至30倍。        │新法並無較有利於│
│                │                │                │被告（況倘於個案│
│                │                │                │中宣告罰金刑時，│
│                │                │                │依修正前刑法第33│
│                │                │                │條第5款規定，罰 │
│                │                │                │金最低額可為銀元│
│                │                │                │1元（即新臺幣3元│
│                │                │                │），然依修正後刑│
│                │                │                │法第33條第5款規 │
│                │                │                │定，罰金最低額則│
│                │                │                │為新臺幣1000元。│
│                │                │                │）              │
├────────┼────────┼────────┼────────┤
│刑法第56條      │連續數行為而犯同│刪除（除於接續犯│適用舊法        │
│連續犯          │一之罪名者，以一│或包括一罪之情形│本件事實於新法時│
│                │罪論。但得加重其│外，數行為應分論│應分論併罰，較不│
│                │刑至二分之一。  │併罰）。        │利於被告。      │
├────────┼────────┼────────┼────────┤
│刑法第55條      │犯一罪而其方法或│刪除（除於想像競│適用舊法        │
│牽連犯          │結果之行為犯他罪│合犯之情形外，數│本件事實於新法時│
│                │名者，從一重處斷│行為應分論併罰）│應分論併罰，較不│
│                │。              │。              │利於被告。      │
├────────┼────────┼────────┼────────┤
│刑法第42條      │刑法第42條第2項 │刑法第42條第3項 │適用新法        │
│易服勞役折算標準│：易服勞役以一元│：易服勞役以新臺│新法之易服勞役折│
│                │以上三元以下，折│幣一千元、二千元│算標準較高，較少│
│                │算一日。但勞役期│、三千元折算一日│之勞役時間即能換│
│                │限不得逾六個月。│。但勞役期限不得│刑，較有利於被告│
│                │刑法第42條第3項 │逾一年。        │。              │
│                │：罰金總額折算逾│刑法第42條第5項 │                │
│                │六個月之日數者，│前段：罰金總額折│                │
│                │以罰金總額與六個│算逾一年之日數者│                │
│                │月之日數比例折算│，以罰金總額與一│                │
│                │。              │年之日數比例折算│                │
│                │                │。              │                │
├────────┼────────┼────────┼────────┤
│結論：就罪刑有關之一切情形綜其全部之結果而為比較後，全部應適用舊法。  │
└───────────────────────────────────┘
